臺灣高雄地方法院民事判決　　　　　　　　　　　　　九十一年度重國字第一二號
　　原　　　告　戊○○
　　原　　　告　甲○
　　訴訟代理人　張財政
　　被　　　告　高雄縣茂林鄉公所
　　法定代理人　己○○
　　訴訟代理人　林春華律師
　　　　　　　　己○○律師
右當事人間國家賠償事件，本院於民國九十三年六月二十四日言詞辯論終結，判決如
左：
    主    文
被告應給付原告甲○新台幣壹拾參萬柒仟柒佰玖拾陸元，應給付原告戊○○新台幣壹
拾玖萬零柒佰捌拾陸元，及均自民國九十二年一月二十五日起至清償日止，按週年利
率百分之五計算之利息。
原告其餘之訴駁回。
訴訟費用由被告負擔十分之一，餘由原告負擔。
    事實及理由
甲、程序方面：
一、本件原告對被告請求國家賠償，業依國家賠償法第十條第一項規定，請求被告賠
    償，為被告拒絕，有被告出具之協議不成立證明書在卷可按（第八頁），且為被
    告所不爭，則原告依國家賠償法第二條規定提起本件請求，即無不合，先予敘明
    。
二、次按，訴狀送達後，原告不得將原訴變更或追加他訴，但擴張或減縮應受判決事
    項之聲明者，不在此限，民事訴訟法第二百五十五條第一項第三款定有明文。本
    件原告二人原起訴請求被告給付合計新台幣（以下同）六百二十二萬五千元及法
    定遲延利息，於起訴狀繕本送達後，其等更為請求之金額合計為七百零四萬六千
    九百元，核屬應受判決事項聲明之擴張，於法尚無不合，應予准許，先予敘明。
乙、實體方面：
一、原告主張：被告係高雄縣茂林國家風景區之管理機關，疏未於該風景區「龍頭山
    」景點之濱水地帶設置救生繩索、救生衣等安全防護設備，致民國八十九年十一
    月二十五日十一時十分許，被害人余慕君與私立義守大學工管系二年Ｂ班師生共
    至上開濱水地帶遊玩，不幸滑落水中後，因缺乏上述救難設備，施救困難，而遭
    溺斃。被害人因被告對公有公共設施之管理有欠缺，致生命受損，原告甲○、戊
    ○○係被害人之父、母，爰依國家賠償法第三條第一項、第五條、民法第一百九
    十二條至第一百九十四條之規定，請求被告賠償甲○扶養費一百零四萬四千元、
    慰撫金二百萬元，合計三百零四萬四千元，及賠償戊○○殯葬費四十一萬八千九
    百元、扶養費一百五十八萬四千元、慰撫金二百萬元，合計四百萬二千九百元等
    語。並聲明：被告應給付甲○三百零四萬四千元，應給付戊○○四百萬二千九百
    元，及均自九十二年一月二十五日起至清償日止，按年息百分之五計算之利息。
二、被告則以：原告甲○之國家賠償請求權已罹於二年之時效；又本件事發地點位於
    天然河川旁，並無任何公共設施，伊無管理上之欠缺可言；且該處於八十九年八
    月間，即經伊設立禁告標示，公告為不開放遊憩區域，而伊在濱水區岸邊亦設有
    「水深危險，禁止游泳」之警告標誌，被害人等擅行進入、戲水，應自負其風險
    ；縱令伊有管理上之欠缺，該欠缺與被害人死亡間，亦無因果關係可言；又原告
    戊○○請求之殯葬費過高等語，資為抗辯。並聲明：原告之訴駁回。
三、兩造不爭之事實：
（一）八十九年十一月二十五日十一時十分許，余慕君在高雄縣茂林風景區龍頭山景
      點濱水地帶落水溺斃。
（二）被告係上開風景區之管理機關。
四、按公有公共設施因設置或管理有欠缺，致人民生命、身體或財產受損害者，國家
    應負損害賠償責任，國家賠償法第三條第一項定有明文。原告主張被告疏未於上
    開風景區龍頭山濱水地帶設置繩索、救生衣等安全防護設備，而有管理上之欠缺
    ，致被害人落水後，因缺乏救生設備，而遭溺斃，伊二人得請求被告賠償等情，
    為被告所否認，並以前揭情詞置辯。是以，本件首應審究者，即在於：（一）原
    告甲○之國家賠償請求權是否罹於時效？（二）上開風景區是否屬於公有公共設
    施？（三）本件事故地點於事發時是否已經公告為不開放遊憩區域？（四）被告
    未於事發地點附近設置救生設備是否屬管理上之欠缺？與被害人之死亡間有無因
    果關係？茲析敘本院之判斷如后：
（一）原告甲○之國家賠償請求權是否罹於時效？
　　　按賠償請求權，自請求權人知有損害時起，因二年間不行使而消滅，自損害發
      生時起，逾五年者亦同；又所稱知有損害，須知有損害事實及國家賠償責任之
      原因事實，此為國家賠償法第八條第一項、施行細則第三條之一所明定。本件
      原告於八十九年十一月二十五日事發時，即知關於支出殯葬費、喪失扶養費暨
      精神上受有痛苦等損害之事實，及被告未設置救生設備之國家賠償原因事實，
      故伊等應於九十一年十一月二十五日前行使本件請求權。而本件訴訟係於九十
      一年十一月二十一日繫屬本院，此觀諸起訴狀鈐印之本院收文戮章至明；而起
      訴狀當事人欄雖僅列載戊○○為原告，惟其內所附請求賠償金額明細表（第九
      至一一頁）已載明原告甲○請求之扶養費、慰撫金等，且應受判決事項之聲明
      亦包含該表所載甲○請求之金額在內，嗣經本院闡明後，原告等亦已就此遺漏
      具狀補正（第五０頁），是足認原告二人於九十一年十一月二十一日均已起訴
      為國家賠償之請求，依前揭說明，伊等係於時效期間未屆滿前行使權利，自無
      罹於時效之可言。從而，被告抗辯原告甲○之本件請求權已罹於時效，殊無足
      採。
（二）上開風景區是否屬於公有公共設施？
      經查，上開風景區係屬國有乙節，為兩造所不爭。又所謂公共設施係指以供公
      共目的使用之有體物，或其他物的設備而言，而參諸都市計畫法第四十二條規
      定：「都市計畫地區範圍內，應視實際情況，分別設置左列公共設施用地：..
      .. 公園、綠地.. 」，足見公共設施並不以土地上之建築物或其他工作物為限
      。而上開風景區係高雄縣政府於七十八年間開始設立門票及收費站，於八十二
      年間交接由被告管理等情，業據被告陳明在卷，又事發時被告轄下設有管理處
      治理該風景區，區內並區隔為美雅谷、多納谷、龍頭山等景點，各景點區域內
      分別設置景點埤、圍欄、步道、階梯、涼亭等，範圍各得特定，此有該風景區
      ○路資料暨照片在卷可稽（一四三至一四六頁、第一五六頁），足徵該風景區
      係由國家機關利用天然山川、地形，劃立界線分區營造，以供社會大眾休閒遊
      憩，故其整體區域應均屬公共設施，非僅前述景點埤、涼亭等人為營造物屬之
      ，其內自然河川、山巒等可供遊娛處，亦屬國家機關在自然保育及遊憩安全之
      目的下，應妥善管理之對象。是被告辯稱事發地係天然河川，其旁無公共設施
      ，無從論究其管理責任等詞，顯無可取。
（三）本件事故地點於事發時是否已經公告為不開放遊憩區域？
　　　本件事故地係龍頭山景點之濱水地帶，位在該區域較後方，如沿龍頭山景點碑
　　　方向進入，需經兩旁長有一．五至二公尺高之芒草，路寬約一．五公尺，前約
      十公尺鋪設柏油路面，餘皆為泥土路面之路徑，再經天然石塊、河床區，始得
　　　抵達，此經本院會同兩造至現場勘驗明確，製有勘驗筆錄及照片（第三八八至
　　　三九三頁）在卷可稽。而上述芒草區入口處現可見設有內容為「本區域未開放
　　　遊憩，禁止進入」之標示牌，亦有照片一幀在卷足按（第三七、一五九頁），
　　　且為兩造所不爭。惟被告抗辯上述標示牌係伊於八十九年八月間即委託廠商製
　　　作、設立完成，事發時該地業已公告為不開遊憩區等情，為原告所否認。經查
　　　：
　１．被告固提出開標紀錄、廠商呈報完工書、公文、八十九年八月九日驗收紀錄、
      標示牌配置圖及支出傳票為證（第一０二至一一０頁），惟經本院訊之證人即
      施作上開標示牌之承包商丁○○，據其結證稱：伊在八十九年五、六月間承包
      茂林風景區標示牌工程，每一告示牌均經伊親自校對後才設置，龍頭山有設立
      五座禁告牌，其公告內容為「風景區水深急流，溪底崎嶇不平暗流漩渦甚多，
      極具危險性，意外事故頻繁，為了您的安全，請勿在水域游泳以免發生危險」
      ，或「風景區水深急流，溪底崎嶇不平暗流漩渦甚多，極具危險性，意外事故
      頻繁，為了您的安全，請勿在水域游泳以免發生危險。註：本區域非意外事故
      保險責任範圍內」，卷第三十七頁編號一照片內「本區域未開放遊憩，禁止進
      入」之標示牌，係事後才追加的，並非八十九年五、六月承作之該批，該批之
      後至九十年間都有陸續再作，追加的確切時間不記得了等語（第一一八至一二
      一、一二九頁），準此，顯難認前述芒草區入口處不開放遊憩之公告標示，係
      屬證人丁○○於八十九年八月間完工、經驗收合格後領款者。再者，證人即被
      告觀光課人員林岳承證稱：「（問：八十九年五月份該批作完後，被告何時追
      加其他告示牌？）之後陸續都有在作，九十年之後也有作」等語（第一二九頁
      ），核與證人丁○○就追加部分之證詞大致相符。執此，以被告迄至九十年間
      仍陸續追加施作本風景區內之各類告示牌，益無足認上述不開放遊憩之公告標
      示於八十九年十一月二十五日事發時，確已製作、設立完成。
　２．反之，證人即被害人就讀私立義守大學之同學丙○○、乙○○分別結證稱：當
      天伊等係自卷第三十七頁編號一照片所示芒草處進入，伊並無看到「本區域未
      開放遊憩，禁止進入」之標示（丙○○部分，見第八九頁）；本件郊遊活動係
      伊辦的，之前伊有去探過路二次，是從上開照片所示芒草處進去，當時並無前
      揭禁告牌，如果有，伊就不會帶同學去等語（乙○○部分，見第九二至九三頁
      ），互核其等所言並無二致，足徵事發時事故地之該濱水地帶並未公告為不開
      放遊憩區域。
　３．據上，被告所舉證據顯不足證明事發時事故地所在之該區業已公告不開放遊憩
      ，則被害人等前往遊玩，即非所謂冒險行為，而無自負風險之理。是被告本段
      所辯亦無可採。
（四）被告未於事發地點附近設置救生設備是否屬管理上之欠缺？與被害人之死亡間
      有無因果關係？
　１．經查，本件事發時被害人溺斃地點附近並無設置救生設備乙節，為被告自承在
      卷（第二一九頁）。按救生圈、繩索等救生設備之設置成本低廉，而具相當之
      救災效益，此由高雄縣、市河畔或湖泊區岸多設置有該等基本救護設施可知，
      而本件事故地點雖在天然河川旁，惟被告就上開風景區內可供遊娛之自然水、
      山處，仍應兼顧遊客安全及資源保育，並為妥適之規劃、管理，已如前述，況
      經本院至現場勘驗結果，溺斃地點前石塊、河床區旁，尚設置有「水深危險，
      禁止游泳」之禁告標示，此有照片影本在卷可稽（第一一０頁上方），且為兩
      造所不爭，益見如於該處或溺斃地點附近施設救災設備，客觀上亦無困難，且
      無過度破壞天然景觀之虞。承上，以設置週知具有救難效果之救難設備之有形
      、無形成本非屬高昂，被告卻未予施設，則其就本件風景區之管理，自屬存有
      缺欠。
　２．其次，被害人因被告未妥為設施救災設備，而未能獲得及時受救援之機會，終
      致溺斃，則被告管理上之缺欠與被害人之死亡間，存有因果關係，至屬明確。
      惟龍頭山景點內遍設「風景區水深急流，溪底崎嶇不平暗流漩渦甚多，極具危
      險性，意外事故頻繁，為了您的安全，請勿在水域游泳以免發生危險」之警告
      標示，本件事發地點前石塊、河床區前亦有「水深危險，禁止游泳」之禁告牌
      ，均敘如前，則被害人於事故地之濱水地帶遊玩時，應格外注意人身安全，於
      行經切近水岸處謹慎行走，以事發當日天晴，視線良好，被害人受有大學程度
      之教育，衡情並無不能注意之情事，然被害人獨自一人行走於溪邊，不慎滑落
      等情，已據在場者徐宇焜於警訊中證述明白，此經本院調取台灣高雄地方法院
      檢察署八十九年度相字第一九五八號卷核閱明確，是被害人行經近水處疏未注
      意提高警覺，而掉落河川，其本身就本件事故之發生，亦有過失，且其過失與
      死亡之結果間，有因果關係，堪可認定。本院斟酌兩造之過失程度，及若施設
      有基本救生設備之情況下，被害人之獲救可能性等一切情狀，認被害人與被告
      之過失比例為九比一。
五、按國家損害賠償，除依本法規定外，適用民法規定，此為國家賠償法第五條所明
    定。又按不法侵他人致死者，對於支出醫療及增加生活上需要之費用或殯葬費之
    人，亦應負損害賠償責任；被害人對於第三人負有法定扶養義務者，加害人對於
    該第三人亦應負損害賠償責任；不法侵害他人致死者，被害人之父、母、子、女
    及配偶，雖非財產上之損害，亦得請求賠償相當之金額，民法第一百九十二條第
    一項、第二項、第一百九十四條分別定有明文。被告疏未於上開景點濱水地帶設
    置基礎救難設備，而有管理上之欠缺，致被害人之生命受損害，依前揭說明，被
    告自應負損害賠償責任。茲就原告請求之項目及金額，分敘本院之取捨如下：
（一）原告甲○部分：
　１．扶養費：甲○請求被告賠償扶養費一百零四萬四千元。按直系血親相互間互負
      扶養之義務；又受扶養權利者，以不能維持生活而無謀生能力者為限；前項無
      謀生能力之限制，於直系血親尊親屬不適用之，民法第一千一百一十四條第一
      款、第一千一百十七條定有明文。申言之，直系血親尊親屬受扶養之權利，仍
      應受「不能維持生活」該條件之限制，如能以自己之財產維持生活，即無受扶
      養之權利。經查，甲○係係四十二年十一月二十八日出生，於本件事發時為四
      十七歲，有子女二人，此有戶籍謄本可按，而甲○於九十一年度有薪資所得二
      十一萬元，亦有稅務電子閘門財產所得調件明細表在卷可按，參諸勞動基準法
      所定強制退休年齡為六十歲，足徵迄至六十歲止，其收入尚足維持生活，依前
      揭說明，其於該段期間自無受扶養之權利。惟甲○名下無任何不動產或有價證
      券，此觀之上述明細表甚明，尚難認其屆齡退休後，以其自己之財產足供維生
      ，而彼時如被害人（六十九年五月八日出生）尚存，與其妹余舜芬（七十一年
      十二月七日出生）皆已成年，應各負擔二分之一之扶養義務。又依九十一年度
      臺灣地區簡易生命表，男性之平均餘命為七十三．二歲，則退休後甲○尚有餘
      年十三年（即73.2-60=13.2，小數點以下四捨五入），而八十九年迄今我國扶
      養親屬免稅額每年為七萬四千元，依霍夫曼計算法扣除中間利息後，甲○得請
      求之扶養費為三十七萬七千九百五十九元（即74,000x10.0000000/2=377,959
      ，元以下四捨五入）。是甲○請求之扶養費，於上開金額範圍內，應予准許，
      逾此範圍之請求，無從准之。
　２．慰撫金：按慰撫金之核給標準應斟酌雙方身分資力與加害程度，及其他各種情
      形以定之（最高法院五十一年台上字第二二三號判例參照）。本院審酌被害人
      於事發時僅二十歲，甲○遽失青壯獨子，精神上之痛苦非淺，惟被告疏誤情節
      尚非嚴重等一切情狀，認甲○請求慰撫金二百萬元，殊嫌過高，應減為一百萬
      元，始屬允當。
　３．以上准許部分合計為一百三十七萬七千九百五十九元。
（二）原告戊○○部分：
  １．殯葬費：戊○○主張其為被害人支出殯葬費四十一萬八千九百元，固據提出收
      據、委辦喪葬估價單暨寶山紀念公園收款憑證等影本各一紙為證。惟所謂殯葬
      費，指收殮費及埋葬費而言，祭獻牲禮費、樂隊費用、追悼超薦費、安置祿位
      費等，不得請求；又核給殯葬費金額，應斟酌死者身分、地位及經濟情況與實
      際上有無必要為準（最高法院五十五年台上字第六四六號、五十年台上字第一
      四六四號、四十八年台上字第七九八號、四十九年台上字第九五二號、四十五
      年台上字第四二０號判決參照）。本院審酌被害人係六十九年五月二十四日出
      生，有戶籍謄本可稽，死亡時為二十歲，事發時業學生，社會、經濟地位中等
      及收殮埋葬實際所需等一切情況，認上述收據所列項目，除出殯樂隊四千八百
      元、祭品一千三百元、燒庫錢處理費二千元、雜費（全場紅包、茶水便當）三
      千元、淨香等雜項三千二百六十元等項目，非屬殯葬所必要，應予剔除外，其
      餘棺木、靈堂、安葬費等項目，確係必要，依此計算結果，戊○○得請求之殯
      葬費為四十萬四千五百四十元。
　２．扶養費：戊○○請求被告賠償扶養費一百五十八萬四千元。經查，戊○○係四
      十四年十二月三十日出生，於本件事發時為四十五歲，有子女二人，此有戶籍
      謄本可按，而戊○○於九十一年度有綜合所得約五十萬元，亦有財政部台灣省
      北區國稅局中和稽徵所九十二年十一月十三日北區國稅中和二字第０九二一０
      三八一五九號函在卷可按，參諸勞動基準法所定強制退休年齡為六十歲，足徵
      迄至六十歲止，其收入亦足維持生活，依前揭說明，此期間其自無受扶養之權
      利。惟戊○○名下除現住房屋及車輛一台、價值約五十萬元之有價證券投資以
      外，並無不動產，此觀之上述函件所附財產歸戶清單甚明，亦難認其屆滿退休
      年齡後，以自己之財產足供維生，而斯時如被害人尚存，與其妹余舜芬皆已成
      年，應各負擔二分之一之扶養義務。又依九十一年度臺灣地區簡易生命表，女
      性之平均餘命為七十八．九三歲，則退休後戊○○尚有餘年十九年（即78.93-
      60=18.93，小數點以下四捨五入），而八十九年迄今我國扶養親屬免稅額每年
      為七萬四千元，依霍夫曼計算法扣除中間利息後，戊○○得請求之扶養費為五
      十萬三千三百二十元（即74,000×13.0000000/2=503,320，元以下四捨五入）
      。是戊○○請求之扶養費，於上開金額範圍內，應予准許，逾此範圍之請求，
      無從准之。
　３．慰撫金：本院審酌被害人於事發時僅二十歲，戊○○遽失青壯獨子，精神上之
      傷痛至深，然被告疏誤情節尚非嚴重等一切情狀，認其請求慰撫金二百萬元，
      亦嫌過高，應減為一百萬元，始屬允當。
  ４．以上准部部分合計為一百九十萬七千八百六十元。
六、末按，損害之發生或擴大，被害人與有過失者，法院得減輕賠償金額或免除之，
    民法第二百十七條第一項定有明文。本件被害人就事故之發生，亦有過失，其過
    失比例為十分之九，已如前述，是原告請求之金額，即應依該比例減少，依此計
    算，甲○得請求之金額為十三萬七千七百九十六元（1,377,959x(1-9/10)=137,7
    96，元以下四捨五入），戊○○得請求之金額為十九萬零七百八十六元（1,907,
    860x(1-9/10)=190,786，元以下四捨五入）。
七、從而，原告二人依國家賠償法第三條第一項及民法侵權行為法則，請求被告給付
    甲○十三萬七千七百九十六元，給付戊○○十九萬零七百八十六元，及均自九十
    二年一月二十五日起（即追加原告狀繕本送達翌日起）至清償日止，按週年利率
    百分之五計算之利息，洵屬有據，應予准許。至其等逾此範圍之請求，非屬有據
    ，應予駁回。
八、兩造其餘攻擊防禦方法，無礙本件勝負之判斷，爰不一一論敘，附此敘明。
九、結論：本件原告之訴為一部有理由，一部無理由，依民事訴訟法第七十九條、第
    八十五條第一項，判決如主文。
中　　　華　　　民　　　國　　九十三　　年　　七　　月　　十五　　　　　日
　　　                              臺灣高雄地方法院民事第一庭
~B法　　　官    甯　馨
右為正本係照原本作成。
如不服本判決，應於送達後廿日內，向本院提出上訴狀並表明上訴理由，如於本判決
宣示後送達前提起上訴者，應於判決送達後十日內補提上訴理由書（須附繕本）。
中　　　華　　　民　　　國　　九十三　　年　　七　　月　　十五　　　　　日
~B法院書記官    林麗文
